【裁判字號】    94,簡上,496
【裁判日期】    950530
【裁判案由】    清償借款
【裁判全文】
臺灣臺北地方法院民事判決             94年度簡上字第496號
上  訴  人  乙○○
訴訟代理人  甲○○
上  訴  人  丙○○
上  一  人
訴訟代理人  丁○○
共      同
訴訟代理人  莊勝榮律師
            蕭相國律師
被  上訴人  戊○
訴訟代理人  劉智園律師
上列當事人間請求清償借款事件，上訴人對於中華民國九十四年
七月二十二日本院臺北簡易庭九十三年度北簡字第二四三八二號
第一審判決提起上訴，本院於九十五年五月十一日言詞辯論終結
，判決如下：
    主  文
原判決關於命上訴人連帶給付新臺幣肆拾陸萬陸仟玖佰伍拾元，
及其中新臺幣壹拾壹萬零玖佰伍拾元部分，自民國九十一年十一
月十五日起，其中新臺幣伍萬元部分，自民國九十一年十二月三
十一日起，其餘新臺幣拾萬陸仟元部分，自民國九十二年一月
二日起，均至清償日止，按年息百分之五計算之利息部分，及該
部分假執行之宣告，暨命上訴人連帶負擔訴訟費用之裁判均廢棄
。
上開廢棄部分，被上訴人在第一審簡易之訴駁回。
第一、二審訴訟費用由被上訴人負擔。
    事實及理由
(甲)程序方面：
一按本件上訴人乙○○、丙○○經原審判決應與原審被告鉑鈾科
  技股份有限公司（下稱鉑鈾公司）負連帶債務，乙○○、丙○
  ○提出非基於個人關係之抗辯，惟嗣被上訴人減縮其應受判決
  事項之聲明為：請求鉑鈾公司給付上開借款、利息，乙○○、
  丙○○應連帶給付上開借款、利息，如其中一人為給付，其他
  人於給付範圍內免給付義務，如后所述，上訴人與鉑鈾公司間
  負不真正連帶債務之責，而不真正連帶債務之訴訟，非共同必
  要訴訟，於當事人間自無合一確定必要，從而上訴人之上訴，
  無民事訴訟法第五十六條各款之適用，其效力不及於鉑鈾公司
  ，自無庸列其為上訴人，核先敘明。
二被上訴人依消費借貸及共同保證之法律關係，原起訴請求上訴
  人與鉑鈾公司連帶給付新臺幣（下同）四十六萬六千九百五十
  元，及其中十一萬零九百五十元部分，自民國九十一年十一月
  十五日起，其中五萬元部分，自九十一年十二月三十一日起，
  其餘三十萬六千元部分，自九十二年一月二日起，均至清償日
  止，按年息百分之五計算之利息，嗣於本院第二審程序變更請
  求為鉑鈾公司應給付上開借款、利息，乙○○、丙○○應連帶
  給付上開借款、利息，如其中一人為給付，其他人於給付範圍
  內免給付義務，此亦有更正訴之聲明狀在卷足憑，核屬應受判
  決事項聲明之減縮，依民事訴訟法第四百三十六條之一第三項
  準用同法第四百四十六條第一項但書規定，核無不合，亦此敘
  明。
(乙)實體方面：
一被上訴人主張：鉑鈾公司之法定代理人賴德彥分別於民國九十
  一年九月三十日、同年十月十四日、同年十一月一日，各持以
  乙○○、丙○○為共同保證人之借據三紙，代表鉑鈾公司各向
  被上訴人借款五萬元、十一萬九百五十元、三十萬六千元，清
  償期各為九十一年十二月三十日、同年十一月十四日、九十二
  年一月一日。詎鉑鈾公司於上開借款屆清償期限時，已因經營
  不善而倒閉，無力清償上開借款，鉑鈾公司剩餘財產經其他債
  權人聲請本院以九十二年度執字第三一二六七號強制執行事件
  查封鑑價後，財產僅餘十四萬四千六百六十五元，惟鉑鈾公司
  所積欠債務高達一千萬元有餘，已不足清償債務，依民法第七
  百四十六條之規定，上開借款之共同保證人乙○○、丙○○不
  得主張先訴抗辯權。又鉑鈾公司與乙○○、丙○○、係基於各
  別之請求權所發生之債務，為不真正連帶債務，爰依消費借貸
  及共同保證之法律關係，求為命鉑鈾公司給付四十六萬六千九
  百五十元，及其中十一萬零九百五十元部分，自九十一年十一
  月十五日起，其中五萬元部分，自九十一年十二月三十一日起
  ，其餘三十萬六千元部分，自九十二年一月二日起，均至清償
  日止，按年息百分之五計算之利息；乙○○、丙○○連帶給付
  四十六萬六千九百五十元，及其中十一萬零九百五十元部分，
  自九十一年十一月十五日起，其中五萬元部分，自九十一年十
  二月三十一日起，其餘三十萬六千元部分，自九十二年一月二
  日起，均至清償日止，按年息百分之五計算之利息；如其中一
  人為給付，其他人於給付範圍內免給付義務之判決（原判決命
  上訴人與鉑鈾公司連帶給付上揭給付，上訴人聲明不服，鉑鈾
  公司未據聲明不服，不在本院審理範圍）。並聲明：上訴駁回
  。
二上訴人乙○○、丙○○則以：
(一)乙○○、丙○○固曾於前開借據之保證人欄簽名、蓋章，惟該
  借據係記載由賴德彥向友人調借款項予鉑鈾公司，但賴德彥於
  九十一年三月四日，擔任鉑鈾公司法定代理人期間，與同為鉑
  鈾公司股東之乙○○、丙○○簽立「提供智慧財產權擔保同意
  書」，由乙○○、丙○○提供專利權為質押擔保品，全權委由
  賴德彥處理相關一千五百萬元借款，約定如於到期日無法清償
  ，乙○○、丙○○願將智慧財產權擔保品過戶予質借人指定之
  人，而賴德彥為上開一千五百萬元借款之債權人之一，乙○○
  、丙○○已將上開用以質押擔保之八件專利權過戶予賴德彥，
  然系爭借款係由賴德彥借予鉑鈾公司，與上開擔當質借擔保品
  之八件專利權與前開借據上所載擔保之專利權相符，顯見系爭
  借款乃鉑鈾公司所欠一千五百萬元債務之一，被上訴人自無另
  行請求之權利。縱認為本件系爭借款不同於上開一千五百萬元
  債務，將系爭借款之款項匯款予鉑鈾公司者乃賴德彥，並非被
  上訴人，系爭借款之貸與人應為賴德彥，被上訴人與鉑鈾公司
  間消費借貸關係不存在，乙○○、丙○○自不必負擔共同保證
  人之責任。
(二)賴德彥曾代表鉑鈾公司以臺灣高等法院九十三年度上易字第三
  三九號民事事件，請求乙○○及訴外人丁○○返還借款，遭敗
  訴確定後，賴德彥始勾串被上訴人，以被上訴人為借款貸與人
  提起本件訴訟。且被上訴人無法提出其借款予鉑鈾公司之資金
  流程，僅稱以開設珠寶店所放置之現金交付予賴德彥，但未敘
  明珠寶店開設何處，或提供營利事業登記證等資料。況被上訴
  人於支付命令聲請狀上有關借款交付日期、金額，與被上訴人
  於本院到庭陳述，並不一致。參以，乙○○、丙○○提供八件
  專利權供鉑鈾公司借款之擔保，若被上訴人確為系爭借款貸與
  人，上開專利權應設定權利質權予被上訴人，較符事理，但上
  開八件專利權卻登記於賴德彥名下，顯見本件借款關係存於鉑
  鈾公司與賴德彥間，故被上訴人並非系爭借款之貸與人。
(三)縱認賴德彥曾代表鉑鈾公司向被上訴人借貸前開借款，惟系爭
  借款並未徵得乙○○、丙○○同意擔當保證人，復違反公司法
  第二百零二條規定，未於事前經鉑鈾公司董事會決議同意或事
  後追認，系爭借款契約對鉑鈾公司應屬確定無效，乙○○、丙
  ○○亦無須負擔保證人責任。
(四)又前開保證法律關係如有效成立，應屬一般保證性質，非為連
  帶保證，至前開強制執行事件之債權人為訴外人吳金定，並非
  被上訴人，被上訴人並未提出其為債權人卻對系爭債務主債務
  人鉑鈾公司執行無效果之證明，乙○○、丙○○自得行使先訴
  抗辯權，被上訴人應先行向主債務人鉑鈾公司行使債權。
(五)聲明：原判決不利於乙○○、丙○○部分廢棄。上開廢棄部分
  ，被上訴人於第一審之訴駁回。
三上訴人鉑鈾公司則以：賴德彥確曾代表鉑鈾公司持前開三紙借
  據向被上訴人借貸前開三筆借款，利息約定如借據所示，鉑鈾
  公司均有支付利息，惟鉑鈾公司目前已無財產，無力清償前開
  借款云云，資為抗辯。並聲明：同意被上訴人之請求。
四兩造不爭執之事實：
(一)依鉑鈾公司變更登記事項卡所載，賴德彥於九十一年九月三十
  日、同年十月十四日、同年十一月一日時，係鉑鈾公司之董事
  長，為兩造所不爭執，有鉑鈾公司變更登記事項卡在卷可稽。
(二)乙○○、丙○○曾於前開三紙借據之保證人欄簽名、蓋章，且
  與賴德彥簽立「提供智慧財產權擔保同意書」，同意提供前開
  八件專利權為質押擔保品，全權委由賴德彥處理相關一千五百
  萬元借款，約定如於到期日無法清償，乙○○、丙○○願將智
  慧財產權擔保品過戶予質借人指定之人，嗣前開八件專利權已
  移轉登記予賴德彥名下，為兩造所不爭執，有借據、提供智慧
  財產權擔保同意書在卷足憑。
(三)賴德彥先於九十一年八月二日，匯款三十五萬元至鉑鈾公司開
  設於台北銀行第000000000000號帳戶，復於九十
  一年十二月三十一日，存入十萬元至鉑鈾公司上開帳戶，為兩
  造所不爭執，有匯款回條聯、存入收款存根在卷可證。
五得心證之理由：
  本件兩造爭執首應審究者，為被上訴人與鉑鈾公司間是否有消
  費借貸關係存在？
(一)按「(二)通常共同訴訟人中一人所為之自認，其效力僅及於該共
  同訴訟人，而不及於他共同訴訟人。」（最高法院二十八年度
  上字第二三七九號判例要旨參照）依被上訴人請求，本件鉑鈾
  公司與上訴人間係存在不真正連帶債務關係，本件非必要共同
  訴訟，如前所述，則依上揭判例要旨，本件關於鉑鈾公司法定
  代理人所為關於系爭債務自認之陳述，其效力僅及於鉑鈾公司
  ，不及於上訴人，是關於被上訴人與鉑鈾公司間系爭債務，仍
  應調查被上訴人主張與事實是否相符，不受鉑鈾公司陳述之拘
  束。
(二)次按民法第四百七十四條所規定之消費借貸，係指當事人一方
  移轉金錢或其他代替物之所有權於他方，而約定他方以種類、
  品質、數量相同之物返還之契約；則金錢消費借貸契約之成立
  ，除必須有金錢之交付外，尚須有借貸意思表示之合意，始足
  當之。本件被上訴人主張鉑鈾公司向其借款四十六萬六千九百
  五十元等情，惟乙○○、丙○○否認之，自應由被上訴人依民
  事訴訟法第二百七十七條所規定舉證責任分配之法則，就被上
  訴人與鉑鈾公司間有達成借款之合意，以及被上訴人曾經交付
  上開借款予鉑鈾公司，此一有利於己之事實，負舉證之責任。
(三)查被上訴人於本院九十三年度促字二四四一五號支付命令聲請
  狀及九十四年十月三日答辯狀，均主張鉑鈾公司之法定代理人
  賴德彥分別於九十一年九月三十日、同年十月十四日、同年十
  一月一日，各向被上訴人借款五萬元、十一萬九百五十元、三
  十萬六千元，此有上開書狀在卷可稽（見本院九十三年度促字
  二四四一五號卷宗第二頁、本院卷第三十二頁）。惟被上訴人
  於本院到庭陳稱：伊分別於九十一年九月三十日、同年十月四
  日、同年月十四日，各交付五萬、三十萬、十萬予鉑鈾公司法
  定代理人賴德彥等語（件本案卷第四十五頁），是被上訴人上
  開主張借款之日期、數額，並不一致。次查，鉑鈾公司法定代
  理人賴德彥於原審先陳稱：「（法官問：是否向原告借款？並
  由乙○○、丙○○為保證人？）有這回事。、、、、我等拿到
  錢以後，借據才交給原告。」、「（法官問：對於原告請求有
  何意見？）我都有在付利息，公司現在已經沒有財產了。借款
  人雖是我，但是是其餘被告叫我向友人借款。」（見原審卷第
  二十五、二十六、二百二十七頁），復於本院陳稱：「（審判
  長問：本件鉑鈾公司有無付過利息？）沒有付過。利息借據上
  有寫。」（見本院卷第一百零五頁反面）。惟被上訴人主張系
  爭借款並無約定利息之約定，而請求鉑鈾公司給付自到期日之
  翌日起算，按票據法定利率即年息百分之六計算之利息，已如
  前述，則被上訴人與賴德彥間有關系爭借款有無約定利息之約
  定，亦不一致。況被上訴人提出之借據，並無約定利息之記載
  ，此有該借據在卷足證（見本院九十三年度促字二四四一五號
  卷宗第六、七、九頁），賴德彥上開所述系爭借款之約定利息
  依借據之記載云云，顯不足取。至賴德彥雖陳稱伊曾代表鉑鈾
  公司向被上訴人借貸系爭借款云云，但查，系爭借款之借款人
  為鉑鈾公司或賴德彥個人，涉及系爭借款應由何人清償，賴德
  彥與本件訴訟既有利害關係，已難期其為真實之陳述，自難據
  為有利於被上訴人之認定。綜前所述，依被上訴人之主張，和
  賴德彥之陳述及前開借據，尚不足以證明被上訴人與鉑鈾公司
  間有達成系爭借款之合意。
(四)另查，被上訴人與賴德彥均指稱，系爭借款係由被上訴人以現
  金交付賴德彥等情。然查，賴德彥先於九十一年八月二日，匯
  款三十五萬元至鉑鈾公司前開銀行帳戶，復於九十一年十二月
  三十一日，存入十萬元至鉑鈾公司上開帳戶，亦如前述，該匯
  款、存款日期、金額，與被上訴人主張其分別於九十一年九月
  三十日、同年十月十四日、同年十一月一日，各交付賴德彥五
  萬元、十一萬九百五十元、三十萬六千元，亦不相符。而賴德
  彥與本件訴訟有利害關係，已難期其為真實之陳述，亦如前述
  。此外，被上訴人始終無法提出其他證據以證明其與鉑鈾公司
  間有達成借款之合意，以及被上訴人曾經交付上開借款予鉑鈾
  公司之事實。故被上訴人主張其與鉑鈾公司間有消費借貸之法
  律關係存在，其得請求鉑鈾公司返還四十六萬六千九百五十元
  云云，自不足取。
(五)又被上訴人與鉑鈾公司間借款關係既不存在，則被上訴人主張
  乙○○、丙○○應就上開借款負擔共同保證人責任云云，更屬
  無據。
六綜上所述，被上訴人主張其與鉑鈾公司間有消費借貸之法律關
  係存在，為不可採，乙○○、丙○○前開抗辯，為可採。從而
  ，被上訴人依消費借貸、共同保證及不真正連帶之法律關係，
  請求鉑鈾公司給付四十六萬六千九百五十元，及其中十一萬零
  九百五十元部分，自九十一年十一月十五日起，其中五萬元部
  分，自九十一年十二月三十一日起，其餘三十萬六千元部分，
  自九十二年一月二日起，均至清償日止，按年息百分之五計算
  之利息；乙○○、丙○○連帶給付四十六萬六千九百五十元，
  及其中十一萬零九百五十元部分，自九十一年十一月十五日起
  ，其中五萬元部分，自九十一年十二月三十一日起，其餘三十
  萬六千元部分，自九十二年一月二日起，均至清償日止，按年
  息百分之五計算之利息；如其中一人為給付，其他人於給付範
  圍內免給付義務，為無理由，應予駁回。則原審判命上訴人連
  帶給付，並依職權為假執行之宣告，自有未洽。上訴意旨指摘
  原判決不當，求予廢棄，為有理由，應由本院予以廢棄，改判
  如主文第一、二項所示。
七本件事證已臻明確，兩造其餘主張、陳述及所提證據，經審酌
  與本院前揭判斷不生影響，毋庸再予審酌，併此敘明。
八據上論結，本件上訴為有理由，依民事訴訟法第四百三十六條
  之一第三項、第四百五十條、第七十八條，判決如主文。
中    華    民    國    95    年    5     月    30    日
                   民事第六庭審判長法  官  吳光釗
                                   法  官  曾部倫
                                   法  官  姜悌文
以上正本係照原本作成
本判決不得上訴
中    華    民    國    95    年    6     月     2    日
                                   書記官 蔡炎暾


司法院資訊處製作；財團法人民間司法改革基金會備份。
